臺灣板橋地方法院民事判決　九十一年度簡上字第三○八號
　　上訴人即
　　被上訴人　丙○○
　　即上訴人　乙○○
　　　　　　　甲○○
右當事人間請求給付違約金等事件，上訴人對於中華民國九十一年七月八日臺灣板橋
地方法院板橋簡易庭九十一年板簡字第九七九號第一審判決提起上訴，本院判決如左
：
　　主　　文
原判決關於駁回上訴人丙○○後開第二、三項之訴部分，及命上訴人丙○○負擔訴訟
費用之裁判均廢棄。
右廢棄部分，被上訴人甲○○應給付上訴人丙○○新台幣陸萬陸仟壹佰伍拾元及自民
國九十一年五月十六日起至清償日止按週年利息百分之五計算之利息（與原判決命乙○○所為此部分給付為連帶責任）。
被上訴人乙○○、甲○○應再連帶給付上訴人丙○○新台幣玖仟參佰參拾肆元及自民
國九十一年五月十六日起至清償日止按週年利率百分之五計算之利息。
上訴人丙○○其餘上訴駁回。
上訴人乙○○、甲○○之上訴駁回。
第一審命上訴人丙○○負擔之訴訟費用及第二審訴訟費用關於丙○○上訴部分，由上
訴人丙○○負擔百分之四十三，餘由被上訴人乙○○、甲○○連帶負擔。
第二審訴訟費用關於乙○○、甲○○上訴部分，由乙○○、甲○○連帶負擔。
　　事　　實
甲、上訴人即被上訴人丙○○方面：
一、聲明：
　１原判決不利於上訴人部分廢棄。
　２被上訴人應再連帶給付上訴人新台幣（下同）十一萬二千七百零八元及自九十一
　年五月十六日起至清償日止按年息百分之五計算之利息。
二、陳述：
　１對原審判決不服之理由：
　違約金部分：原審判決認被上訴人乙○○於九十年十二月二十日交還房屋，而自
　　九十年十二月十五日起至二十日止計算違約金，然被上訴人未即時將房屋鑰匙交
　　還，或通知上訴人點收租賃物，上訴人直至九十一年一月三日始知被上訴人已經
　　搬走，但被上訴人仍拒絕交還四樓及五樓之鑰匙，上訴人只好找鎖匠開鎖，才得
　　以進入四樓及五樓取回房屋，是違約金應自九十年十二月十五日起計算至九十一
　　年一月三日止。本件租約約定承租人倘逾期未搬，出租人每月得向承租人請求按
　　照租金五倍之違約金至遷讓房屋之日止，是被上訴人應按月給付月租一萬元之五
　　倍即五萬元才是，原審卻依職權減為二倍，且以逾期五日計算，上訴人難以接受
　　。
　不當得利部分：被上訴人稱其持有五樓鑰匙，係為查看水錶之用，然此為狡辯之
　　詞不足採信，被上訴人持有五樓鑰匙係為了占用五樓，被上訴人於臺灣板橋地方
　　法院檢察署九十一年他字第二三七四號案件，檢察官問：是否有在五樓養狗？被
　　上訴人避重就輕答稱：養在五樓陽台等語。且依五樓室內物品都有狗尿污損惡臭
　　不堪之情形觀之，足證被上訴人於九十年四月調解後，仍繼續占用五樓之事實明
　　確，被上訴人應返還其不當得利六萬四千元。
　連帶保證人部分：被上訴人甲○○依租約第六條、第十三條之約定，應就被上訴
　　人乙○○因違約所生之損害，負連帶賠償責任，原審僅就違約金部分命甲○○連
　　帶賠償，自與上開約款不符。
　２對被上訴人抗辯之陳述：否認被上訴人所稱「九十一年一月三日要交還四樓及五
　樓鑰匙，係出租人不願收回」之說詞，該日被上訴人並沒有要將鑰匙交還，九十年
　四月十九日調解當日，被上訴人亦無要將五樓之鑰匙交還之情事。
乙、被上訴人即上訴人乙○○、甲○○方面：
一、聲明：
　１原判決不利於上訴人部分廢棄。
　２右開廢棄部分，被上訴人在第一審之訴及假執行之聲請均駁回。
二、陳述：
　１更換熱水器二千元及更換門鎖九百五十元，已提出收據予上訴人丙○○，經丙○○同意修繕，此部分費用應自租金中扣除，證人王永和與高凌玲已於原審證述明
　　確。
　２被上訴人於九十年四月十九日調解日，已表明要將五樓鑰匙交還，係上訴人丙○○不願收回，被上訴人於九十年十二月二十日搬遷時，曾以手機連絡丙○○來點交
　，但一直未連絡上，因而四樓之鑰匙未交還，又被上訴人於九十一年一月三日亦有
　要將四樓及五樓之鑰匙交還，是上訴人不願收回，因此，上訴人更換四樓及五樓之
　門鎖所支出之費用，與被上訴人無關。
　３上訴人丙○○已同意被上訴人延後五日搬遷，另給付每日六百元延期金，不料其
　竟事後反悔，反要被上訴人負擔高額之違約金、訴訟費用及律師費，顯失公平，本
　件租約關於違約金之約定，依民法第七十四條、第七十二條、第一百四十八條，應
　為無效，被上訴人總共承租四年，從未拖欠房租，僅遲延五日搬家，即被上訴人一
　告再告，極度擴張租約第六條（給付違約金）及第十二條（賠償訴訟費用及律師費
　用），實有欠公平合理。
　４九十年四月十九日調解以後，被上訴人即未再使用五樓，上訴人有同意其保留五
　樓之鑰匙，以便利上樓抄水錶，狗是當時伊出租予另二名女子搬離時所留下，伊係
　養在五樓陽台，五樓屋內並未使用，上訴人在該二名女子搬離時，亦有上五樓看過
　，上訴人亦知伊在五樓養狗之事，倘伊確實有占用五樓屋內，上訴人不會容忍八個
　月不為反對之表示。
　　理　　由
一、本件上訴人（即被上訴人）丙○○起訴主張：
　１被上訴人乙○○、甲○○為夫妻，於八十九年十二月七日由乙○○向上訴人承租
　　台北縣中和市○○街二十五巷二十八號四樓及五樓增建部分，並由甲○○為連帶
　　保證人，約定租金每月新台幣（下同）一萬八千元，租賃期間自八十九年十二月
　　十五日起至九十年十二月十五日止。依兩造租約附註一所約定「房屋有跳電危險
　　、瓦斯、水管等管線須修換和裝門鎖等概由乙方（即承租人）全數負責修護完整
　　．．．．此後房屋有關之一切使用物，有修換必要時，概由乙方負責修護至安全
　　完整」；依租約第六條所約定「租期屆滿時，除甲方（即出租人）同意繼續出租
　　外，應即日將房屋騰空交還，如不即時遷讓交還，甲方每月得向乙方請求按照租
　　金五倍之違約金至遷讓完了之日止，乙方及連帶保證人決無異議」；租約第十二
　　條「乙方若有違約情事，致損害甲方之權益時，願聽從甲方損害賠償，如甲方因
　　涉訟所繳納之訴訟費、律師費，均應由乙方負責賠償」；租約第十三條約定「乙
　　方如有違背本契約各條項或損害租賃房屋等情事時，丙方（即甲○○）應連帶負
　　賠償害責任，並願拋棄先訴抗辯權」。嗣承租人於九十年四月間以租金給付有困
　　難，要求調解，遂於九十年四月十九日成立調解，約定承租範圍減縮為台北縣中
　　和市○○街二十五巷二十八號四樓，租金自九十年四月起調整為每月一萬元，其
　　餘約定依原房屋租賃契約。詎料乙○○於調解後仍占用上址五樓，且於九十年十
　　二月十五日租期屆至時，未依約返還房屋，延至同年月二十日始行搬離，迄未通
　　知上訴人點收租賃物，交付鑰匙。
　２被上訴人應連帶給付之項目及金額如下：
　被上訴人乙○○於八十九年十二月十五日應給付租金一萬八千元，僅付一萬五千
　　零五十元，所欠二千九百五十元之自行換裝租賃物設備之費用，依約應由乙○○
　　負擔，其自租金中扣除，顯違約定，應再給付。
　被上訴人乙○○未依租約如期搬遷，應按月給付月租一萬元五倍計算之違約金五
　　萬元。
　上訴人因本件訴訟，計支付訴訟費用一千八百零一元、郵費三百四十元、律師費
　　六萬元，合計六萬二千一百四十一元，應由被上訴人乙○○負擔。
　被上訴人乙○○於調解後仍占用系爭租賃物五樓，自九十年四月十九日起至九十
　　年十二月二十日搬遷止，共八個月，以每月八千元計算，被上訴人乙○○應返還
　　不當得利六萬四千元。
　被上訴人乙○○於九十年十二月二十日搬遷時，未返還租賃物之鑰匙，致上訴人
　　無法進入，乃由上訴人另行付費拆配門鎖，計支出三千二百元，被上訴人乙○○
　　應負賠償之責。
　以上共計十八萬二千一百九十一元，被上訴人甲○○為本件租約之連帶保證人，
　　自應與被上訴人乙○○負連帶給付責任。
二、被上訴人乙○○、甲○○（即上訴人）則以：八十九年十二月間因更換熱水器等
　　設備支出二千元，更換門鎖支出九百五十元，已提出收據交予上訴人丙○○，當
　　月份租金少付二千九百五十元，上訴人未表示異議，即表示其同意支付該筆費用
　　。伊於調解成立後，已遷出系爭租賃物之五樓，並無占用之情事，預留五樓出入
　　鑰匙是為方便抄水錶之用。至於四樓鑰匙未能交還，是因上訴人未依約點交，伊
　　有意交還四、五樓鑰匙，係上訴人不願收回，故換鎖費用與伊無關。伊僅遲延五
　　日搬遷，上訴人亦同意延後五日搬遷，另給付每日六百元延期金，不料其竟事後
　　反悔，反要被上訴人負擔高額之違約金、訴訟費用及律師費，顯失公平等語置辯
　　。
三、經查：被上訴人乙○○、甲○○對於上訴人丙○○所主張本件租約原先承租之範
　　圍為台北縣中和市○○街二十五巷二十八號四樓及五樓增建部分，約定租金每月
　　一萬八千元，租賃期間自八十九年十二月十五日起至九十年十二月十五日止，雙
　　方訂有租賃契約，並由被上訴人（即上訴人）甲○○為連帶保證人，嗣於九十年
　　四月十九日承租範圍縮減僅剩四樓部分，租金自九十年四月起調降為每月一萬元
　　，被上訴人乙○○逾期於九十年十二月二十日搬離租賃物等情，均不爭執，堪信
　　此部分之主張為真實。茲就兩造爭執之點，分別審酌如下：
　八十九年十二月份短付租金部分：
　　上訴人丙○○主張：被上訴人乙○○於八十九年十二月十五日應給付租金一萬八
　　千元，僅付一萬五千零五十元，所欠二千九百五十元之自行換裝租賃物設備之費
　　用，依約應由乙○○負擔，其自租金中扣除，顯違約定，應再給付等語；被上訴
　　人乙○○則辯稱：上訴人丙○○同意此部分修繕費用由其負擔，因而從租金中予
　　以扣除等語。經查：依兩造租約附註一所約定「房屋有跳電危險、瓦斯、水管等
　　管線須修換和裝門鎖等概由乙方（即承租人）全數負責修護完整．．．．此後房
　　屋有關之一切使用物，有修換必要時，概由乙方負責修護至安全完整」，則關於
　　更換熱水器設備、門鎖所支出之費用，依上開約定應由被上訴人乙○○負擔，被
　　上訴人乙○○若主張兩造間有變更原約定內容，由上訴人丙○○負擔修繕費用，
　　就此有利於己之事實，應由被上訴人乙○○負舉證責任，其所舉證人張青龍、高
　　凌玲、王永和僅能證明有此費用之支出，但不足以證明上訴人丙○○同意負擔此
　　部分之費用，是被上訴人所辯為不可採，其依約仍應給付每月租金一萬八千元，
　　上訴人丙○○請求被上訴人給付短付之二千九百五十元，自屬有據。
　違約金部分：
　　上訴人丙○○主張：原審判決認被上訴人乙○○於九十年十二月二十日交還房屋
　　，而自九十年十二月十五日起至二十日止計算違約金，然被上訴人未即時將房屋
　　鑰匙交還，或通知上訴人點收租賃物，上訴人直至九十一年一月三日始知被上訴
　　人已經搬走，但被上訴人仍拒絕交還四樓及五樓之鑰匙，上訴人只好找鎖匠開鎖
　　，才得以進入四樓及五樓取回房屋，是違約金應自九十年十二月十五日起計算至
　　九十一年一月三日止。本件租約約定承租人倘逾期未搬，出租人每月得向承租人
　　請求按照租金五倍之違約金至遷讓房屋之日止，是被上訴人應按月給付月租一萬
　　元之五倍即五萬元才是，原審卻依職權減為二倍，且以逾期五日計算，上訴人難
　　以接受等語；被上訴人乙○○則辯稱：上訴人同意其延後五日搬遷，每日給付六
　　百元之延期金，不料其竟事後反悔，反要被上訴人負擔高額之違約金、訴訟費用
　　及律師費，顯失公平等語。經查：就被上訴人所辯稱：上訴人同意其延後五日搬
　　遷，每日給付六百元之延期金乙節，此為上訴人所否認，且與本件租約第六條之
　　約定不符，被上訴人空言主張，自不能採信。被上訴人另辯稱：本件租約關於違
　　約金之約定，依民法第七十四條、第七十二條、第一百四十八條，應為無效等語
　　。按法律行為，係乘他人之急迫、輕率或無經驗，使其為財產上之給付，或為給
　　付之約定，依當時情形顯失公平者，法院得因利害關係人之聲請，撤銷其法律行
　　為，固為民法第七十四條第一項所明定，惟本件被上訴人就上訴人如何乘其急迫
　　、輕率或無經驗，而為違約金之約定，並未舉證以明其實，且撤銷法律行為之聲
　　請，須於法律行為後一年內為之，本件租約係於八十九年十二月七日訂立，距今
　　早已超過一年期間，亦不得聲請撤銷之。又兩造為違約金之約定，係在確保被上
　　訴人能於租期到期即時遷讓房屋，並未違反國家社會一般利益及道德觀念，於債
　　權人及債務人間之利益衡量亦屬公平，自不生違背公序良俗及誠信原則之問題。
　　是被上訴人此部分之抗辯亦不可採。次再審究違約金之日數應計算至何時？查被
　　上訴人於九十年十二月二十日搬離，此業據證人林永厚即當日搬家工人證述在卷
　　（見原審九十一年六月二十四日言詞辯論筆錄），惟按被上訴人履行其遷讓交屋
　　之義務，除客觀上有搬離系爭租賃物之事實外，尚須其主觀上有返還系爭租賃物
　　之意思，並將此意思通知上訴人，始能謂其已履行債務。經查：被上訴人雖稱：
　　其於搬遷當日曾打至上訴人家中，告知上訴人家人轉知等語，並舉證人林永厚為
　　證，惟林永厚證稱：有請房東來看，但房東藉故不來等語（見原審九十一年六月
　　二十四日言詞辯論筆錄），其對於被上訴人係於何時，以何種方式，與誰連絡，
　　並未能詳細證述，是其證言自不足資為有利於被上訴人之證據。被上訴人又未舉
　　證證明其於搬遷以後，曾將返還租賃物之意思通知上訴人，自不能認為其已履行
　　返還租賃物之義務。嗣被上訴人於九十一年一月三日聲請調解返還押租金，上訴
　　人始知被上訴人有返還租賃物之意思，則違約金之日數應自九十年十二月十五日
　　租期屆滿之翌日即九十年十二月十六日起計算至九十一年一月三日為止，共十九
　　日。末按約定之違約金額過高者，法院得減至相當之數額，民法第二百五十二條
　　定有明文。故當事人約定契約不履行之違約金如屬過高，法院即得依一般客觀事
　　實、社會經濟狀況及當事人所受損害情形，以職權減至相當之數額，而無待於當
　　事人之主張，最高法院八十六年度台上字第二八五號判決意旨參照。本件依被上
　　訴人遲延交屋之日數，租賃物為供住家使用，租金為每月一萬元等情，認違約金
　　以每月租金之二倍計算為適當，則二萬元除以三十日乘以十九日等於一萬二千六
　　百六十七元。綜上，上訴人丙○○得請求被上訴人乙○○給付一萬二千六百六十
　　七元之違約金。
　訴訟費用及律師費用部分：
　　本件租約定十二條約定：「乙方若有違約情事，致損害甲方之權益時，願聽從甲
　　方損害賠償，如甲方因涉訟所繳納之訴訟費、律師費，均應由乙方負擔」。上訴
　　人丙○○因本件訴訟，已支付裁判費一千八百零一元、郵費三百四十元、律師費
　　六萬元，業據其提出本院收費單據、委任契約一紙為證，惟按裁判費、郵費，乃
　　原告起訴應先預繳之費用，法院為終局判決時，依訴訟勝敗之結果，依職權為訴
　　訟費用之裁判，法院未於訴訟費用之裁判確定其費用額者，第一審受訴法院於該
　　裁判有執行力後，應依聲請並得依職權以裁定確定之，民事訴訟法第八十七條第
　　一項、第九十一條第一項分別定有明文，是本件上訴人無庸另以訴訟再行請求訴
　　訟費用，是上訴人此部分之請求，應予駁回。另律師費部分，因本件係因被上訴
　　人逾期返還租賃物所致，可歸責於被上訴人，依上開約定，自應由被上訴人負擔
　　六萬元之律師費用。
　不當得利部分：
　　上訴人丙○○主張：被上訴人乙○○於調解後仍占用系爭租賃物五樓，自九十年
　　四月十九日起至九十年十二月二十日搬遷止，共八個月，以每月八千元計算，被
　　上訴人乙○○應返還不當得利六萬四千元等情，被上訴人乙○○則以：九十年四
　　月十九日調解以後，被上訴人即未再使用五樓，上訴人有同意其保留五樓之鑰匙
　　，以便利上樓抄水錶，狗是當時伊出租予另二名女子搬離時所留下，伊係養在五
　　樓陽台，五樓屋內並未使用，上訴人在該二名女子搬離時，亦有上五樓看過，上
　　訴人亦知伊在五樓養狗之事，倘伊確實有占用五樓屋內，上訴人不會容忍八個月
　　不為反對之表示等語置辯。經查：就上訴人丙○○所主張被上訴人乙○○於調解
　　成立後，仍占用五樓之事實，應由上訴人丙○○負舉證責任，上訴人丙○○雖以
　　「被上訴人於臺灣板橋地方法院檢察署九十一年他字第二三七四號案件，檢察官
　　問：是否有在五樓養狗？被上訴人避重就輕答稱：養在五樓陽台等語。」，及被
　　上訴人未交還五樓鑰匙及五樓室內物品都有狗尿污損惡臭不堪之情形為證，惟按
　　所謂占有，係指對於物有事實上管領力，得為支配，並排除他人之干涉，查被上
　　訴人先前退租五樓部分，已點交予上訴人占有，依常情，五樓之鑰匙應隨同交回
　　，惟被上訴人並未交回，上訴人亦未向被上訴人要求交還，依此判斷，應認被上
　　訴人所稱其持有五樓鑰匙，已獲上訴人之同意，以便抄水錶之用等語，為可採信
　　，其持有五樓鑰匙既係經上訴人同意便利抄水錶之用，自難以其持有鑰匙而認定
　　被上訴人占有使用五樓，又被上訴人自承在五樓陽台養狗，除此之外，並無對五
　　樓有何支配行為，而單純養狗行為，尚難認其對於五樓有事實上之管領力，上訴
　　人復未另舉他證證明被上訴人占有使用五樓之事實，從而其請求被上訴人乙○○
　　返還不當得利六萬四千元，自屬無據。
　四樓及五樓換鎖費用：
　　按承租人於租賃關係終止後，應返還租賃物，民法第四百五十五條前段定有明文
　　。又按承租人一併交還租賃物之鑰匙，可使所返還租賃物之安全性獲得保障，避
　　免已退租之承租人持有鑰匙可得任意進出租賃物，對租賃物之安全性造成威脅，
　　係屬於返還租賃物之附隨義務，承租人違反上開附隨義務，亦屬不完全給付，其
　　因此造成出租人之損害，出租人亦得請求損害賠償。本件被上訴人乙○○於遷出
　　四樓時，未一併返還四樓及五樓之鑰匙，被上訴人乙○○雖辯稱：被上訴人於九
　　十年四月十九日調解日，已表明要將五樓鑰匙交還，係上訴人丙○○不願收回，
　　被上訴人於九十年十二月二十日搬遷時，有以手機連絡丙○○來點交，但一直未
　　連絡上，因而四樓之鑰匙未交還，又被上訴人於九十一年一月三日亦有要將四樓
　　及五樓之鑰匙交還，是上訴人不願收回，因此，上訴人更換四樓及五樓之門鎖所
　　支出之費用，與被上訴人無關等語，惟查：被上訴人就其所稱於九十年四月十九
　　日及九十一年一月三日欲交還鑰匙予上訴人，是上訴人不願收回乙節，並未舉證
　　以實其說，自難採信，又查被上訴人雖未能於九十年十二月二十日交付鑰匙與上
　　訴人，然其日後仍可以約上訴人見面交還或郵寄至上訴人住所或透過他人轉交，
　　尚難以搬遷當日上訴人未到場，即可免除交還鑰匙之義務。上訴人丙○○因被上
　　訴人乙○○未交還鑰匙，而雇工將四樓及五樓之門鎖拆換，計支出三千二百元，
　　業據其提出收據二紙為證，就此三千二百元之費用，乃被上訴人乙○○不完全給
　　付所生之損害，應予賠償。
　綜上所述，被上訴人乙○○應給付上訴人丙○○未付租金二千九百五十元、違約
　　金一萬二千六百六十七元、律師費用六萬元、配鎖費用三千二百元，共計七萬八
　　千八百一十七元。
四、被上訴人甲○○為連帶保證人，依本件租約第六條所約定「租期屆滿時，除甲方
　　（即出租人）同意繼續出租外，應即日將房屋騰空交還，如不即時遷讓交還，甲
　　方每月得向乙方請求按照租金五倍之違約金至遷讓完了之日止，乙方及連帶保證
　　人決無異議」；租約第十二條「乙方若有違約情事，致損害甲方之權益時，願聽
　　從甲方損害賠償，如甲方因涉訟所繳納之訴訟費、律師費，均應由乙方負責賠償
　　」；租約第十三條約定「乙方如有違背本契約各條項或損害租賃房屋等情事時，
　　丙方（即甲○○）應連帶負賠償害責任，並願拋棄先訴抗辯權」，因此，被上訴
　　人甲○○應就被上訴人乙○○對上訴人丙○○所應給付之短付租金、違約金、律
　　師費用及換鎖費用，共七萬八千八百一十七元，負連帶給付責任。
五、綜上所述，上訴人丙○○請求被上訴人乙○○、甲○○連帶給付七萬八千八百一
　　十七元，及自起訴狀繕本送達翌日（即九十一年五月十六日）起至清償日止，按
　　年息百分之五計算之利息，為有理由，應予准許。逾此範圍，為無理由，應予駁
　　回。原審判決僅命被上訴人乙○○給付六萬九千四百八十三元及自起訴狀繕本送
　　達翌日起至清償日止，按年息百分之五計算之利息，及其中三千三百三十三元與
　　遲延利息部分，由被上訴人甲○○負連帶給付責任，容有未洽，上訴人丙○○就
　　此部分指摘原審判決不當，求予廢棄改判，為有理由，爰予廢棄改判如主文第二
　　、三項所示。至於超過上訴人丙○○得請求之部分，原判決為上訴人丙○○敗訴
　　之判決，並無不合，此部分之上訴，為無理由，應予駁回。另上訴人乙○○、甲○○之上訴為無理由，應予駁回。
六、據上論結，本件丙○○之上訴為一部有理由，一部無理由，乙○○、甲○○之上
　　訴為無理由，依民事訴訟法第四百三十六條之一第三項、第四百五十條、第四百
　　四十九條第一項、第七十九條但書、第八十五條第二項，判決如主文。
中　　　華　　　民　　　國　　九十一　　年　　 十二　　 月　　 十一　　 日
　　　　　　　　　　　　　　　　　　臺灣板橋地方法院民事第三庭
~B審判長法官　黃麟倫
~B法　　　官　何君豪
~B法　　　官　陳映如
右正本證明與原本無異。
本件不得上訴。
中　　　華　　　民　　　國　　九十一　　年　　 十二　　 月　　 十一　　 日
~B法院書記官　高玉彬
